【裁判字號】    95,中簡上,587
【裁判日期】    951123
【裁判案由】    違反公司法
【裁判全文】
臺灣臺中地方法院刑事判決           95年度中簡上字第587號
上  訴  人  臺灣臺中地方法院檢察署檢察官
上  訴  人  乙○○
即  被  告
上列上訴人等人因被告違反公司法案件，不服臺灣臺中地方法院
臺中簡易庭九十五年度中簡字第一五八四號中華民國九十五年七
月三十一日第一審簡易判決（聲請案號：臺灣臺中地方法院檢察
署九十五年度偵字第八九七八號），提起上訴，本院管轄之第二
審合議庭判決如下：
    主    文
原判決撤銷。
乙○○公司負責人，公司應收之股款，股東並未實際繳納，而以
申請文件表明收足，處有期徒刑陸月，如易科罰金，以銀元參佰
元即新臺幣玖佰元折算壹日。
    犯罪事實
一、乙○○係設於臺中市西屯區市○○○路七十七號十四樓之十
    五「凱鑫生物科技股份有限公司」（下簡稱凱鑫生技公司）
    之負責人。於民國九十三年間，乙○○與戊○○、丙○○、
    大漢酵素生物科技股份有限公司（代表人丁○）（下簡稱大
    漢酵素公司）、鍾凱雯（係乙○○徵得其同意後以其名義入
    股）籌備設立凱鑫生技公司，約定各人出資股款，除鍾凱雯
    出資新臺幣（下同）一百萬元外，其餘股東均出資二百二十
    五萬元，總資本額為一千萬元，戊○○、丙○○、大漢酵素
    公司均依乙○○指示先將其等各應繳納之二百二十五萬元股
    款分別於九十三年二月十一日（戊○○）、同年月十八日（
    丙○○、大漢酵素公司部分）先行匯款至乙○○設於華南商
    業銀行臺中港路分行帳號為000000000000號帳
    戶（下簡稱華南銀行帳戶）內。惟乙○○明知其並無資力繳
    足自己及鍾凱雯名義之股款，竟基於違反公司法之犯意，先
    向妻妹林秀屏調借現金三百四十萬元，林秀屏同意後於九十
    三年二月（聲請簡易判決處刑書誤繕為三月）二十三日匯款
    三百四十萬元至乙○○前開華南銀行帳戶內，乙○○取得前
    開款項後，隨即於同日（九十三年二月二十三日）自其華南
    銀行帳戶內分別以自己、戊○○、丙○○、大漢酵素公司名
    義各匯款二百二十五萬元，另以鍾凱雯名義匯款一百萬元至
    凱鑫生技公司籌備處設於高雄銀行臺中分行帳號為0000
    00000000號帳戶（下簡稱高雄銀行帳戶）內。待九
    十三年二月二十七日乙○○取得高雄銀行臺中分行出具截至
    同年月二十六日止凱鑫生技公司於該銀行之存款餘額一千萬
    零一千元之存款證明後，隨即交由不詳姓名年籍之會計人員
    製作查核資本額查帳報告書。詎料，乙○○明知在公司未設
    立登記前，如將其三百四十萬元出資款項擅自匯出者，顯然
    違反股東應繳納股款之義務，竟仍為儘速償還先前向林秀屏
    短暫借貸之款項，於取得高雄銀行出具之存款證明書後，認
    已備妥公司設立登記所需之存款證明，同日（九十三年二月
    二十七日）隨即自凱鑫生技公司籌備處之高雄銀行臺中分行
    帳戶轉帳三百四十萬元至林秀屏設於第七商業銀行文心分行
    帳號為0000000000000號帳戶（下簡稱第七商
    銀文心分行帳戶）內，形成股東並未實際繳納股款，僅以申
    請文件表明收足之情況。導致不知情之該不詳姓名年籍之會
    計人員仍依程序辦理公司之設立登記，並於九十三年三月四
    日將上開資本額查帳報告書、設立登記事項卡、委託書、凱
    鑫生技公司籌備處之高雄銀行臺中分行存摺、股東名單、公
    司章程等相關資料，持向經濟部中部辦公室辦理設立登記，
    經濟部中部辦公室並於同年三月五日核准該公司之設立登記
    。
二、案經凱鑫生技公司監察人戊○○委由黃肇萍律師訴由臺灣臺
    中地方法院檢察署檢察官偵查後聲請簡易判決處刑。
    理    由
一、訊據被告乙○○固直承上開伊先自案外人林秀屏處取得三百
    四十萬元資金作為其與另名股東鍾凱雯投資凱鑫生技公司之
    出資款，於凱鑫生技公司高雄銀行臺中分行帳戶內備齊足夠
    資本額一千萬零一千元後，伊遂將三百四十萬元轉至林秀屏
    第七商銀文心分行帳戶內等情不諱，惟矢口否認有何違反公
    司法犯行，辯稱：伊為籌備凱鑫生技公司前已先墊付公司成
    品、半成品及原料之支付費用，並有自己研究團隊之研發費
    用，預估給靜宜大學、海洋大學之合約費用，及進駐至靜宜
    大學內之場地費用，伊將三百四十萬元款項轉至林秀屏帳戶
    內，係因先前墊付之款項係向林秀屏借用，故先償還，伊並
    未將該筆款項發還股東或存入伊帳戶內，並無違反公司法第
    九條之規定云云。
二、惟查：
  (一)上開犯罪事實，業據告訴人監察人戊○○及代理人於檢察官
    偵訊及本院行準備程序、審理時指訴綦詳，復有凱鑫生技公
    司於九十五年一月二十三日九十四年度股東臨時會議事錄、
    乙○○華南銀行帳戶活期儲蓄存款存摺、華南銀行匯款回條
    聯、高雄銀行存款證明書、凱鑫生技公司之高雄銀行帳戶存
    摺、凱鑫生技公司設立登記表（以上均影本）等件為證，被
    告並不否認確實有如告訴人所指之股款流入暨流出之資金流
    向等情，足見告訴人及其代理人前開指訴並非子虛烏有。
  (二)被告雖辯以轉出款項分別供作公司產品及原物料之費用、其
    團隊之研發費用、進駐靜宜大學之場地費用及預估支付靜宜
    大學、海洋大學之合約費用乙情，然均為告訴人堅決否認，
    亦與被告於檢察官九十五年四月十三日偵訊時供稱：「（你
    的股款跟鍾凱雯的股款共三百四十萬元，是虛的，有無辯解
    ？）我在三月時，家裡有緊急變故，我有口頭跟公司股東講
    ，我要轉出去時，我有請教會計師，我也說款要補進來」等
    語（參九十五年度他字第一二六五號卷第三六頁）所述不符
    。況且，證人戊○○、丙○○、丁○於本院九十五年十一月
    九日審理時，經隔離訊問後，均具結後證稱：伊等均未曾聽
    說被告於凱鑫生技公司籌備時，有先預支研究費、原物料等
    費用，直到今日開庭時才聽被告提及，被告也沒有說過他事
    先預支的上開費用將來要以分紅或讓其擔任執行董事之方式
    酬庸之，直到查帳時發現帳目有一筆「股東往來」科目，詢
    問被告，他都說是凱鑫生技公司與靜宜大學、海洋大學合作
    所需押金或擔保金，金額約四百多萬元，但伊等都沒有看過
    契約書等語（參本院卷第八八頁、第九二頁至第九五頁）甚
    詳，均未提及被告於將三百四十萬元股款轉至林秀屏帳戶之
    際甚至在其後召開股東會議之時，曾說過要將該筆款項用以
    支付凱鑫生技公司成品、半成品、原物料、研發團隊之費用
    ，反均證稱直到本院審判期日方悉上情，足見被告辯稱所有
    股東在當時都知道伊先前墊付款項一情，即有不實。
  (三)況且，依被告於本院九十五年十一月九日審理時所供就三百
    四十萬元款項之去向，曾提供一百一十多萬元收據給會計己○○持向會計師事務所報帳，但單據不慎遺失，己○○與會
    計師事務所人員互推責任，另伊有墊付七十餘萬元研究費用
    ，尚支付靜宜大學六、七個月每月五萬元之場地進駐費用，
    預估與靜宜大學、海洋大學之合作費用分別為一百二十萬元
    、三十萬元等情（參本院卷第七０頁、第七一頁）。惟：
  1.證人己○○於本院同日審理時具結後證稱：伊係九十三年七
    月一日到職，同年十月底因為要準備考試緣故而離職，期間
    未曾發生過單據遺失之事，也未曾有過如被告所述命伊騎乘
    機車前往會計師事務所索回一整箱單據與帳冊等語（參本院
    卷第七五頁至第七八頁）；證人即會計師江灃洲於本院同日
    審理時亦具結證稱：伊事務所自九十三年三月間開始接受委
    任直到九十四年二月間解除委任，期間凱鑫生技公司從未向
    伊事務所提出事務所遺失該公司單據之事，伊事務所替客戶
    作帳只有發生過一次遺失客戶的單據，但不是凱鑫生技公司
    ，該次也不是伊事務所人員的過錯等語（參本院卷第七九頁
    、第八０頁）。足見被告辯稱係因為單據遺失，證人己○○
    、江灃洲之會計事務所人員互推遺失責任一情，即屬無稽。
    被告是否於凱鑫生技公司設立登記前之籌備階段即先支出一
    百一十多萬元，不無可疑。
  2.況且，依證人戊○○證稱：研究費用如是自己公司的研發人
    員，就直接以發放薪水的方式為之，如是委外的研發費用，
    被告就說是給靜宜大學及海洋大學的合約押金，但也都沒有
    憑證，也沒見過合約書等語（參本院卷第八八頁），與一般
    公司聘僱研發人員用以公司相關產品之研發，自是領用公司
    固定薪水之常情相符。被告供稱有自己的研發團隊，然其研
    發團隊究竟為何，竟未具體說明，實難採信為真實。
  3.次者，依被告所供進駐靜宜大學場地費用六、七個月，然該
    部分進駐時間係自九十四年五、六月起算六、七個月，復據
    被告供明屬實（參本院卷第七三頁、第七四頁），可見在被
    告於九十三年二月二十七日將三百四十萬元款項轉出之際，
    靜宜大學進駐月份數尚未確定、費用尚未實際發生，被告如
    何於九十三年二月二十七日公司設立登記前預估進駐費用若
    干？
  4.再者，被告供稱與靜宜大學、海洋大學之合約費用分別約一
    百二十萬元、三十萬元，係預估分別於九十四年六月初、九
    十四年五月左右要支付（參本院卷第七四頁），猶足可徵該
    二筆款項於九十三年二月二十七日之際尚未實際發生，而迄
    今為止被告或凱鑫生技公司均無該筆款項之支出，被告如何
    於事先即評估凱鑫生技公司與該二學校合約內容得以順利進
    行，而預先要扣除此部分款項，並轉至林秀屏帳戶內？即有
    疑義。
  5.甚者，依被告提出之九十三年十二月三十一日凱鑫生技公司
    之資產負債表（參本院卷第一０四頁），供稱其上「股東往
    來」四百五十五萬三千八百六十七元款項即屬其預先支付上
    開各項款項之證明，且為各股東們所早知。然證人戊○○、
    丙○○、丁○均否認上情，已如前述，另證人即受凱鑫生技
    公司委託處理相關會計事務之會計師甲○○於本院同日審理
    時，亦具結證稱：伊所屬會計事務所係於九十四年二、三月
    間口頭上接受被告委託，前往凱鑫生技公司進行帳務輔導的
    工作，經由帳務輔導後發現該公司有虧損，簽證時發現該公
    司有一筆資金缺口不知去向，最後簽證列為「其他應收款」
    ，即所謂「暫付款」（意指錢已付出去，但不知流向或尚未
    取得憑證或資料者，屬於過渡性的科目），當時被告說是支
    付給靜宜大學或實驗室的相關費用，但無法取得憑證，當時
    伊有給被告一張函證，類似債權債務之確認單，依會計角度
    而言，被告簽該函證即表示其願意就該筆款項負責，但款項
    是否實際為被告使用或私用，伊則不清楚，二張函證金額約
    達四、五百萬元，即卷附（九十五年度他字第一二六五號第
    三０頁）之函證無誤等語（參本院卷第八三頁至第八五頁）
    。足見被告所不否認之函證上載金額達四百五十五萬三千八
    百六十七元，與被告直承支付上開原物料費用（以一百一十
    萬元為準）、研究費用（以七十萬元為準）及進駐場地費用
    （以七個月每個月五萬元折合三十五萬元為準）、合約費用
    （以一百二十萬元、三十萬元合計一百五十萬元為準）約達
    三百六十萬元以上，與其簽發予甲○○之函證並進而為資產
    負債表之「股東往來」記載（上開「暫付款」、「應收款項
    」，於實務上有稱「股東往來」之會計科目）之金額，暨其
    實際轉出三百四十萬元款項至林秀屏帳戶內金額俱不符合，
    實難認其辯稱該三百四十萬元即悉用以墊付先前支出款項，
    因而轉匯予林秀屏乙情屬實。
  (四)又，公司於設立登記前後如需花費相關人力、物力等費用用
    以籌備公司，尚屬不難理解，然被告究竟出資若干用以興建
    凱鑫生技公司，其各該支出項目與設立公司是否相關且必要
    ，均需證據證明，然被告卻均無法提出相關之合約內容、支
    出憑證、核銷單據或與廠商往來資料供給記帳之前、後任會
    計師江灃洲、甲○○進行查證，誠屬可疑。且依被告供稱其
    墊付資金來源係來自林秀屏，惟林秀屏係於九十三年二月二
    十三日方匯款三百四十萬元至被告華南銀行帳戶內，與被告
    供稱自九十二年十一月中旬即開始研發籌備不符，被告使用
    林秀屏之三百四十萬元款項顯然並非用以支付上開原物料、
    研發費用、進駐場地及合約費用至明。而證人江灃洲於本院
    審理時更證稱：如有上開研發費用、產品費用也都是在公司
    設立登記後才有可能產生，且會在公司成立後三至五年內均
    攤該等費用，但本案凱鑫生技公司第一年會計報表（證人只
    接受委任一年）並無顯現有均攤該費用之情（參本院卷第八
    一頁）；證人丁○亦證稱：凱鑫生技公司最初成立時之原物
    料都是向伊大漢酵素公司進貨，在公司設立登記後即九十三
    年五月間開始叫貨，第一批送貨時間為九十三年六月左右，
    到目前為止尚有二十多萬元款項未付，在公司設立登記前凱
    鑫生技公司並未叫過貨，因為大漢酵素公司已成立二十五年
    ，而生物科技類產品並非短期間內即可研發等語（參本院卷
    第九四頁至第九六頁），猶足可徵被告於設立公司登記前確
    實未有原物料等相關費用之支出至明。
  (五)再據證人江灃洲於本院審理時證稱：「（會計師受委任辦理
    申請公司設立登記，有否做資本查核報告？）會依存摺金額
    向銀行確認該款已存入，依我實際查核報告的日期為準。」
    、「（依你要簽證當天查核的金額為準，當事人是否有可能
    隔日把錢領走？）有可能。」、「（前開情形，是否如你前
    述若公司有實際的營運支出，而要先支出該部分費用情形？
    ）不只有這種，情形還有股東把該款用於其他用途，這我們
    就不清楚。」、「（若你知道當天款項進來，你簽證當天查
    核辦理款項無訛後立即該款會轉走，你還替該公司總資本額
    辦理設立登記？）我們會了解該動用用途，若該公司無法解
    釋其實際動用用途，我們也不會用原來的總資本額去辦理登
    記。因為我查核報告的銀行存款餘額，是依我查核報告截止
    日的銀行存款餘額為準，若我知道出資額不符，根本就是違
    法的，不可以辦理設立登記。」、「（上開是違反何法？）
    應收股款未繳足僅以申請文件表明繳足，是違反公司第九條
    第一項。」等語（參本院卷第八二頁至第八三頁）；證人甲○○更明確證稱：「（你剛才陳述公司設立登記前，取得存
    款證明書之後，隔天公司就把該股款部分轉移，在中小企業
    有該情況，除了借錢因素外，有否其他情形？）依照實務經
    驗通常在隔天或很快把錢轉出去的情形，很明顯的即是本身
    沒有資金而向他人借資金入股後，做完資本查核報告後即隨
    即把錢領出去，因為若有貨款的支出，是一筆一筆支付，不
    可能是一次大筆支付。」、「（有否可能在公司未辦公司設
    立登記前股款就轉出去了？）有可能，在公司尚在申辦過程
    中就可能轉出去了。我們是以查核報告當天的存款餘額為準
    。」、「（資本額一千萬元，是否屬中小企業？）是。」等
    情（參本院卷第八六頁）；與被告於上訴狀內載「．．．因
    凱鑫生技公司研發生產，．．．其原料、配方研調、充填瓶
    器開模設計以及公司辦公設備等等皆需不眥之資金，而為讓
    凱鑫生技公司設立之後即能儘速上軌道，順利營運，被告早
    已投入部分的資金墊付，但為取得設計所需的資本查核報告
    、存款證明書等申請所需文件，『當時基於權宜，被告則向
    妻妹林秀屏調度所需的資金』，以免延宕公司設立的時程」
    （參本院卷第一三頁），業已自白係因為將自有資金先行墊
    付原物料之研發及公司所需成本，以致再無資力備足其與鍾
    凱雯名義應納之股款，故為「資金調度」、「基於權宜」始
    向妻妹林秀屏調借現款等情相符。此正亦可解釋被告何以於
    九十三年二月二十七日取得高雄銀行之存款證明後，當日隨
    即將款項轉至林秀屏帳戶內，猶足可證明被告向林秀屏取得
    之三百四十萬元資金充作股款，實無繳納股款之真意，僅為
    取得公司設立登記，在公司設立登記前隨即將該款項轉匯至
    林秀屏帳戶內，形成以申請文件表明收足股款，實際上卻未
    收款項之情況甚明。
  (六)按公司法第九條第一項「公司應收之股款，股東並未實際繳
    納，而以申請文件表明收足，或股東雖已繳納而於登記後將
    股款發還股東，或任由股東收回者，公司負責人各處五年以
    下有期徒刑、拘役或科或併科新臺幣五十萬元以上二百五十
    萬元以下罰金」規定，此條立法原意，在於防止虛設公司及
    防範經濟犯罪之發生。退步言之，縱使被告認因其先前對公
    司已先墊付部分款項（惟此部分因被告無法提出相關憑證資
    料，已為本院所不採，如前所述），而將自己及以鍾凱雯名
    義繳納之股款轉匯予林秀屏，仍然導致凱鑫生技公司於尚未
    設立登記前，即損失三百四十萬元相當於公司總資本額三分
    之一強之資金，凱鑫生技公司資本短少甚鉅，已然影響到凱
    鑫生技公司未來之營運，況且，被告截至九十五年一月二十
    三日凱鑫生技公司召開臨時股東會議時，在一年十個月期間
    ，猶仍無法補足該部分款項，足見其實無能力支付自己及以
    鍾凱雯名義入股之應納股款甚明，而非逕可以其為凱鑫生技
    公司效力若干、所為勞務支出甚多云云可以置辯。
  (七)綜上所述，被告前開辯解均要無可採。本件事證業臻明確，
    被告犯行至堪認定。
三、核被告身為凱鑫生技公司之負責人，其明知己有及以鍾凱雯
    名義（股份實仍為被告實際享有）之股款均未繳納，僅以申
    請文件表明收足等情，係違反公司法第九條第一項前段規定
    。原審認被告本案事證明確予以論罪科刑，固非無見，惟本
    案凱鑫生技公司係於九十三年三月四日向經濟部中部辦公室
    申請設立登記，經審核許可後於同年月五日准許設立登記，
    有前開設立登記表一份在卷可參，但被告係於九十三年二月
    二十七日公司設立登記前隨即將其與鍾凱雯之出資額轉出，
    形成被告利用辦理設立登記之空檔，不知情之不詳姓名年籍
    會計人員疏未再就凱鑫生技公司之實際存款額度再做查核，
    僅憑被告所提供之高雄銀行存款證明據以辦理設立登記，而
    於凱鑫生技公司設立登記時，該公司確實短少被告及鍾凱雯
    名義之股款，並非於公司設立登記後才發還該股款或任由股
    東取回，檢察官聲請簡易判決處刑意旨原亦認被告涉犯公司
    法第九條第一項之前段罪嫌，原審判決主文卻引用同條項前
    段之「公司負責人，公司應收之股款，股東雖已繳納而於登
    記後將股款發還股東」，顯與犯罪事實及理由不符。被告上
    訴意旨否認犯行，並認原審量刑過重，求為無罪或宣告緩刑
    等節，均要無可採，上訴人臺灣臺中地方法院檢察署檢察官
    依告訴人請求認原審量刑過輕提起上訴，為有理由；原審判
    決亦有如上可議之處，即應由本院予以撤銷改判。爰審酌被
    告身為公司負責人，雖對於公司之籌備、設立登記，所花費
    之勞心勞力不在話下，然其身為負責人，當亦深知資本之充
    實與否對股份有限公司之將來能否順利營運、股東權利之維
    護與否具有舉足輕重之地位，竟於取得公司設立登記所需存
    款證明後，在尚未完成設立登記前隨即將自己及鍾凱雯之資
    本額轉出，以致影響凱鑫生技公司營運，影響所及至為深遠
    ，犯後復未能坦承犯行，顯欠缺自我檢討反省之能力等一切
    情狀，量處如主文所示之刑，並諭知易科罰金之折算標準。
    又按行為後法律有變更者，適用行為時之法律。但行為後之
    法律有利於行為人者，適用最有利於行為人之法律，刑法第
    二條第一項定有明文。而被告於犯罪時之刑法第四十一條第
    一項前段規定：「犯最重本刑為五年以下有期徒刑以下之刑
    之罪，而受六個月以下有期徒刑或拘役之宣告，因身體、教
    育、職業、家庭之關係或其他正當事由，執行顯有困難者，
    得以一元以上三元以下折算一日，易科罰金。」又被告行為
    時之易科罰金折算標準，修正前罰金罰鍰提高標準條例第二
    條前段（現已刪除）規定，就其原定數額提高為一百倍折算
    一日，則本件被告行為時之易科罰金折算標準，應以銀元三
    百元折算一日，經折算為新臺幣後，應以新臺幣九百元折算
    為一日。惟九十五年七月一日修正公布施行之刑法第四十一
    條第一項前段則規定：「犯最重本刑為五年以下有期徒刑以
    下之刑之罪，而受六個月以下有期徒刑或拘役之宣告者，得
    以新臺幣一千元、二千元或三千元折算一日，易科罰金。」
    比較修正前後之易科罰金折算標準，以九十五年七月一日修
    正公布施行前之規定，較有利於被告，則應依刑法第二條第
    一項前段，適用修正前刑法第四十一條第一項前段規定，定
    其折算標準，附此敘明
據上論斷，應依刑事訴訟法第四百五十五條之一第一項、第三項
第三百六十九條第一項前段、第二百九十九條第一項前段，公司
法第九條第一項前段，刑法第十一條前段、第二條第一項前段，
修正前刑法第四十一條第一項前段，修正前罰金罰鍰提高標準條
例第二條，現行法規所定貨幣單位折算新臺幣條例第二條，判決
如主文。
中    華    民    國    95    年    11    月    23    日
                  刑事第三庭    審判長法  官  唐光義
                                      法  官  郭妙俐
                                      法  官  賴妙雲
上正本證明與原本無異。
                                      書記官  孫曉鳳
中    華    民    國    95    年    11    月    23    日
附錄論罪科刑法條
公司法第九條第一項
第  9 條    公司應收之股款，股東並未實際繳納，而以申請文
            件表明收足，或股東雖已繳納而於登記後將股款發
            還股東，或任由股東收回者，公司負責人各處五年
            以下有期徒刑、拘役或科或併科新臺幣五十萬元以
            上二百五十萬元以下罰金。
            有前項情事時，公司負責人應與各該股東連帶賠償
            公司或第三人因此所受之損害。
            第一項裁判確定後，由檢察機關通知中央主管機關
            撤銷或廢止其登記。但裁判確定前，已為補正或經
            主管機關限期補正已補正者，不在此限。
            公司之設立或其他登記事項有偽造、變造文書，經
            裁判確定後，由檢察機關通知中央主管機關撤銷或
            廢止其登記。


司法院資訊處製作；財團法人民間司法改革基金會備份。
